臺灣高等法院臺中分院刑事裁定　　　 100年度交抗字第1039號
抗　告　人
即受處分人　謝燁薌
上列抗告人因違反道路交通管理處罰條例聲明異議案件，不服臺
灣南投地方法院中華民國100年11月14日所為裁定（100年度交聲
字第58號），提起抗告，本院裁定如下：
    主  文
抗告駁回。
    理  由
一、本件抗告意旨略以：抗告人即受處分人（下稱受處分人）已
    受檢察官之緩起訴處分1年、參加法治教育1場次、立悔過書
    ，並受吊扣駕照1年，已受到應得之處分，受處分人每月有
    應付之房貸、信貸及勞貸，且收入不穩定，實無能力再支付
    罰鍰，請求撤銷原裁定之罰鍰部分等語。
二、原裁定意旨略以：
  (一)本件受處分人於民國99年8月20日2時30分許，駕駛車牌號碼
    RC-7550號自用小客車，行經南投縣竹山鎮○○里○○路○段
    187號前，經測試檢定有酒精濃度超過規定標準之違規乙節
    ，有系爭舉發通知單及酒精濃度測試值列印表各1紙在卷可
    稽，復為受處分人所自承，堪認其行為確已該當道路交通管
    理處罰條例第35條第1項第1款規定之違規行為。又受處分人
    違規之同一事實，因同時觸犯刑法第185條之3之不能安全駕
    駛動力交通工具而駕駛罪部分，業經臺灣南投地方法院檢察
    署檢察官以99年度偵字第3544號為緩起訴處分，並命其參加
    法治教育1場、並立悔過書，嗣經檢察官職權送再議，經臺
    灣高等法院臺中分院檢察署駁回而確定等情，有該緩起訴處
    分書（影本）及臺灣高等法院被告前案紀錄表各1份在卷可
    佐。
  (二)按依94年2月5日公布，95年2月5日施行之行政罰法第26條規
    定：「一行為同時觸犯刑事法律及違反行政法上義務規定者
    ，依刑事法律處罰之。但其行為應處以其他種類行政罰或得
    沒入之物而未經法院宣告沒收者，亦得裁處之。前項行為如
    經不起訴處分或為無罪、免訴、不受理、不付審理之裁判確
    定者，得依違反行政法上義務規定裁處之。」，其所揭示之
    所謂「一事不二罰」原則，探究其立法目的，無非以一行為
    同時觸犯刑事法律及違反行政法上義務規定時，由於刑罰與
    行政罰同屬不法行為之制裁，而刑罰之懲罰作用較強，依刑
    事法律處罰即足資警惕，實無一事二罰再處行政罰之必要，
    但罰鍰以外之沒入或其他種類行政罰，因兼具維護公共秩序
    之作用，為達行政目的，行政機關仍得併予裁處。次按刑事
    訴訟法第253條之1所指之緩起訴處分，係介於起訴與微罪職
    權不起訴間之緩衝設計，而在內容及要件上與依刑事訴訟法
    第252條所為之不起訴處分均有所不同；又檢察官對被告為
    緩起訴處分時，依刑事訴訟法第253條之2第1項規定，得命
    被告向被害人道歉、立悔過書、為金錢給付、勞務給付、提
    供義務勞務或處遇措施等，上開各種拘束除金錢給付部份外
    ，其餘種類負擔至今均未能以金錢量化，倘被告就同一行為
    所受緩起訴負擔並非造成被告財產減少、自由及人性尊嚴限
    制或義務增加等權利生不利的影響，則無從與行政罰鍰之金
    錢給付相較，故緩起訴處分所附之負擔或指示是否有行政罰
    法第26條第1項「一事不二罰」規定之適用，即非無疑。
  (三)查本件檢察官命令受處分人參加法治教育及立悔過書，固使
    受處分人付出一定代價，惟其性質上並未造成被告財產減少
    、自由及人性尊嚴限制或義務增加等權利生不利的影響，實
    與刑法所定刑罰之種類有異，又緩起訴係檢察官所為之處分
    ，亦非由法院依法定程序而為，與刑罰優先於行政罰適用之
    理由不符，況依94年12月28日修正公布，自95年7月1日施行
    之道路交通管理處罰條例第35條第8項規定：「前項汽車駕
    駛人（本件為汽車駕駛人駕駛汽車經測試檢定酒精濃度超過
    規定標準），同時違反刑事法律者，經裁判確定處以罰金低
    於本條例第92條第3項所訂最低罰鍰基準規定者，應依本條
    例裁決繳納不足最低罰鍰之部分」，亦即依法院裁判確定而
    處以罰金之刑事處罰，若未達道路交通管理處罰條例第92條
    第3項所訂最低罰鍰基準規定者，行政機關仍得裁決繳納不
    足最低罰鍰之部分，並非一經刑事處罰，即應依行政罰法第
    26條第1項之規定，均不得就與罰金刑相類之罰鍰部分裁罰
    。如檢察官就相同酒醉程度之駕駛人僅命書寫悔過書、向被
    害人道歉、或預防再犯之命令等，如均得排除行政罰，則如
    何衡量各種不同緩起訴處分所附條件與行政罰間之相當性，
    誠屬困難，本院認上揭僅命書寫悔過書、向被害人道歉、參
    加法治教育或其他預防再犯之命令，不得與行政罰鍰之金錢
    罰鍰等同認之。是原處分機關裁處受處分人罰鍰新臺幣（下
    同）49,500元部分，於法並無不合。
  (四)本件受處分人原領有小型車普通駕駛執照，有南投監理站汽
    車駕駛人螢幕列印及汽車駕照基本資料各1紙附卷可佐，而
    受處分人被舉發時所駕駛之系爭車輛種類為自用小客車，除
    有系爭舉發通知單1件附卷可參外，並有上揭緩起訴處分書1
    份在卷為憑，揆諸前開說明，其依法所受之處分應為限制其
    駕駛自小客貨車之權利，是原處分機關就吊扣受處分人小型
    車普通駕駛執照部分所為之裁處雖屬合法，惟原處分僅記載
    「吊扣駕駛執照12個月」，尚未明確，亦屬未洽。
  (五)惟前述行政罰法第26條第1項但書另規定略以，行為人之行
    為應處以其他種類行政罰者，仍得裁處之。其立法理由係謂
    ，罰鍰以外之沒入或其他種類行政罰，因兼具維護公共秩序
    之作用，為達行政目的，行政機關仍得併予裁處。亦即，此
    種情形尚不違反一事不二罰之原則，而上揭所謂其他種類行
    政罰，依行政罰法第2條規定，包括警告性講習處分在內。
    依此，原處分機關因受處分人酒後駕車超過標準，另裁處受
    處分人應接受道路交通安全講習部分，因係原處分機關為達
    嚇阻酒後駕車行為並維護道路交通其他用路權人之生命、身
    體安全法益，維護公共秩序所為之管制罰，自屬適法。
  (六)綜上所述，受處分人確有「駕駛汽車經測試檢定酒精濃度超
    過規定標準」之違規，異議雖無理由，然原處分關於「吊扣
    駕駛執照12個月」部分，核有未臻明確之處，應將原處分全
    部予以撤銷，並就受處分人前述違規，諭知處罰鍰49,500元
    ，吊扣小型車普通駕駛執照1年及接受道路交通安全講習，
    以資適法等語。
三、按汽車駕駛人，駕駛汽車經測試檢定有酒精濃度超過規定標
    準，處15,000元以上60,000元以下罰鍰，並當場移置保管該
    汽車及吊扣其駕駛執照1年；汽車駕駛人飲用酒類後其吐氣
    所含酒精濃度超過每公升0.25毫克以上者，不得駕車，道路
    交通管理處罰條例第35條第1項第1款、道路交通安全規則第
    114條第2款分別定有明文。又汽車駕駛人駕駛小型車，其吐
    氣所含酒精濃度超過每公升0.55毫克以上，而在期限內繳納
    或到案聽候裁決者，處49,500元罰鍰，並當場移置保管該汽
    車及吊扣其駕駛執照1年，應接受道路交通安全講習，同時
    違反刑事法律者，經裁判確定處以罰金低於本條例第92條第
    3項所訂最低罰鍰基準規定者，應依本條例裁決繳納不足最
    低罰鍰之部分，亦為違反道路交通管理事件統一裁罰基準表
    所明定。另按一行為同時觸犯刑事法律及違反行政法上義務
    規定者，依刑事法律處罰之。但其行為應處以其他種類行政
    罰或得沒入之物而未經法院宣告沒收者，亦得裁處之。前項
    行為如經不起訴處分或為無罪、免訴、不受理、不付審理之
    裁判確定者，得依違反行政法上義務規定裁處之，行政罰法
    第26條定有明文。
四、經查：
  (一)本件受處分人於99年8月20日2時30分許，駕駛車牌號碼RC-7
    550號自用小客車，行經南投縣竹山鎮○○里○○路○段187
    號前，因「酒後駕車，經警方實施酒測值每公升0.62毫克，
    超過標準值每公升0.25毫克（發生A2類交通事故致使駕駛人
    自己受傷）」之違規，經南投縣政府警察局竹山分局交通組
    員警掣單舉發。另本件酒精濃度超過規定標準之違規行為，
    同時涉犯公共危險罪，經臺灣南投地方法院檢察署檢察官以
    99年度偵字第3544號為緩起訴處分，其緩起訴期間為1年，
    並命受處分人立悔過書及參加法治教育1場次，嗣緩起訴期
    滿，由原處分機關依道路交通管理處罰條例第35條第1項第1
    款規定，於100年10月24日裁處受處分人罰鍰45,900元，並
    吊扣駕駛執照12個月及施以道路交通安全講習等情，有南投
    縣政府警察局投警交字第JC0000000號舉發違反道路交通管
    理事件通知單、交通部公路總局臺中區監理所投監四裁字第
    裁65-JC0000000號違反道路交通管理事件裁決書、臺灣南投
    地方法院檢察署檢察官99年度偵字第3544號緩起訴處分書、
    執行緩起訴處分命令通知書及臺灣高等法院被告前案紀錄表
    各1份附卷可稽，且為受處分人所不爭執，是受處分人前揭
    違反同條例第35條第1項第1款酒後駕駛之違規行為，堪予認
    定。
  (二)受處分人之抗告意旨雖稱已受檢察官之緩起訴處分，立悔過
    書、參加法治教育1場次，已受到應得之處分，請求撤銷原
    裁定之罰鍰部分云云。惟本件檢察官所為之緩起訴處分，既
    僅命受處分人立悔過書及參加法治教育1場次，即難謂對受
    處分人造成財產減少、自由及人性尊嚴限制或義務增加等權
    利不利的影響，或有實質上替代刑罰之刑事制裁效果，是本
    件檢察官之緩起訴處分所命負擔，對人民自由權利之干預實
    屬輕微，與命提供義務勞務或支付處分金尚屬有間，不宜等
    量齊觀。況依94年12月28日修正公布，自95年7月1日施行之
    道路交通管理處罰條例第35條第8項規定：「前項汽車駕駛
    人（本件為汽車駕駛人駕駛汽車經測試檢定酒精濃度超過規
    定標準），同時違反刑事法律者，經裁判確定處以罰金低於
    本條例第92條第3項所訂最低罰鍰基準規定者，應依本條例
    裁決繳納不足最低罰鍰之部分」，亦即依法院裁判確定而處
    以罰金之刑事處罰，若未達道路交通管理處罰條例第92條第
    3項所訂最低罰鍰基準規定者，行政機關仍得裁決繳納不足
    最低罰鍰之部分，並非一經刑事處罰，即應依行政罰法第26
    條第1項之規定，均不得就與罰金刑相類之罰鍰部分裁罰。
    如檢察官就相同酒醉程度之駕駛人僅命書寫悔過書、向被害
    人道歉、或預防再犯之命令等，均得排除行政罰，則如何衡
    量各種不同緩起訴處分所附條件與行政罰間之相當性，誠屬
    困難。衡諸本件受處分人酒後駕車，酒測值高達每公升0.62
    毫克，且已不勝酒力而不慎撞擊路旁之電線桿而受傷，是前
    揭僅命其立悔過書及參加法治教育1場次，尚不得與行政罰
    之金錢罰鍰等同認之，受處分人請求撤銷原裁定之罰鍰部分
    ，並無理由。至抗告意旨其餘所述，並非具體指摘原裁定有
    何違法或不當之處，與本件酒駕違規行為之裁罰與否均無涉
    ，併此敘明。
四、綜上所述，原審認受處分人確有「駕駛汽車經測試檢定酒精
    濃度超過規定標準」之違規行為，並諭知處罰鍰49,500元，
    吊扣小型車普通駕駛執照1年及接受道路交通安全講習，其
    認事用法，經核於法並無違誤。受處分人仍執前詞，提起本
    件抗告，為無理由，應予駁回。
據上論斷，應依道路交通事件處理辦法第25條、刑事訴訟法第41
2條，裁定如主文。
中    華    民    國   100    年    12    月    15    日
            刑事第四庭  審判長法  官  洪  耀  宗
                              法  官  林  清  鈞
                              法  官  卓  進  仕
以上正本證明與原本無異。
不得再抗告。
                              書記官  郭  振  祥
中    華    民    國   100    年    12    月    15    日